臺灣臺中地方法院民事簡易判決
110年度中簡字第1781號
原      告  黃曉瑩  
訴訟代理人  吳念恒律師
被      告  社團法人中華家庭教育互助協會


法定代理人  許勇順  


上列當事人間請求返還會費事件，本院於民國110年10月15日言
詞辯論終結，判決如下：
    主      文
原告之訴駁回。
訴訟費用由原告負擔。
    事實及理由
一、原告主張：原告於民國97年10月14日以伊母黃楊秋菊之名義
    加入被告協會成為會員，依被告協會97年9月20日修訂之推
    動會員家庭互助福利辦法須知（下稱系爭福利辦法）之規定
    ，原告係被告協會會員黃楊秋菊之會費繳款人及慰問金互助
    金受益人，被告所定之會費及互助金（下稱會費），原告均
    有按期如數繳納，會員黃楊秋菊部分，已由原告自97年11月
    間至110年1月間共計繳納新臺幣（下同）32萬3400元。然被
    告因經營不善，現正進行解散及清算事宜，原告慮及所繳納
    之會費越多遭受損害越大，遂自110年2月間起已停繳會費，
    然竟遭被告發函通知喪失會員資格且不可再復會，所繳納之
    所有款項一概不為退還，為維權益，原告方提起本件訴訟。
    被告於89年間設立，而會員黃楊秋菊係於97年10月14日始申
    請成為會員，未參與被告之設立，而會員加入之主要目的，
    係因為會員死亡後，渠家人可依據被告之福利辦法向被告領
    取慰助金，是應認被告與黃楊秋菊間為兩個相反之意思表示
    ，其等間為契約關係。被告之「家庭互助福利辦法」規定，
    被告每月15日前寄送繳費單，會員應於當月月底前繳納以維
    持會員資格，若遲延未繳至1個月（後修正為15日）以上，
    經催索而未繳達1個月以上者，即喪失會員資格，不再另行
    通知，其所繳納之所有款項概不退還；然上開規定僅對會員
    予以規範之約定，不啻加重會員之責任，且在會員停繳會費
    時，不但喪失會員資格，且所繳納之所有款項亦全部無法退
    還，此除免除或減輕預定契約條款之當事人即被告之責任，
    且加重他人即原告之責任，兩造間之權利義務之約定顯有嚴
    重失衡之情形，而有民法第247條之1第1款及第2款之情形，
    應認顯失公平而無效。本件因原告停繳會費，而遭被告發函
    為終止契約之意思表示，則兩造間契約已生終止之效力，而
    上開終止後會員所繳納之所有款項概不退還之約定，因有民
    法第247條之1第1款及第2款之情形而無效，已如前述，且被
    告現已面臨解散之困境，會員年資越久所繳納之會費越多，
    必定賠本，原告停繳會費實因被告經營不善所致，是原告請
    求被告退還前已繳納之會費，當屬有據等語。並聲明：被告
    應給付原告32萬3400元，及自起訴狀繕本送達翌日起至清償
    日止，按年息百分之5計算之利息。
二、被告則以：被告並非營利機構，會員繳納互助金之目的在於
    往生時可獲互助支援，並非投資獲利，並無所謂入會越久，
    可獲之往生慰問金之比例越高之概念。被告係在會員死亡後
    ，以全體會員所繳納之互助金，依據一定基準，計算往生慰
    問金，發放予會員家屬（受益人），以達成照顧會員之目的
    。被告為確保會員均能領取慰問金之權益，會依據會員人數
    變化調整福利辦法內容，無論黃楊秋菊入會時之97年版福利
    辦法，或其後修正之福利辦法，均有約定會員應於每月月底
    前繳納會費以維持會員資格，如逾期未繳納，且經催繳後仍
    未繳者，即喪失會員資格，所繳納之款項均不退還之約定。
    原告自110年2月間起無故拒絕繳納黃楊秋菊之互助金，經催
    繳後仍未繳納，此為原告所自認，則依被告之互助福利辦法
    約定，黃楊秋菊之會員資格業已喪失，原告先前所繳納之款
    項概不退還，故原告所請，不應允許。另會員加入被告機構
    之行為蓋為團體法上行為，亦應適用合同行為處理兩造間之
    法律關係，故原告加入被告之行為，並非契約關係，被告之
    互助辦法，更非會員與被告間之契約約定內容，被告本有權
    利訂立執行之內容，而變更該執行內容亦非變更章程，故被
    告之理事會有權修改該辦法，且規範參加會員間之相互關係
    ，所達成共同利益之意思表示，其性質應屬合同行為，故加
    入之會員應受此拘束，對於不同意該辦法之會員亦仍有拘束
    效力。故該福利辦法應屬被告內部之自治規章，並非被告與
    會員間之契約內容，尚無民法第247條之1規定適用之餘地。
    會員繳納互助金涉及被告所制定會員互助機制是否得順利運
    作，其他會員往生後其受益人能否順利依約定領取往生慰問
    金，本不容會員因己身因素而決定是否繳納，否則倘若容許
    會員任意遲繳或拒繳互助金，而完全無違約之效果，則被告
    當無從維持營運，其他會員權益亦無法確保。況該條款之約
    定已給予會員相當之緩衝期間，尚需經過被告催繳而仍未繳
    納者，才會喪失會員資格之效果，有給予相當之彈性空間，
    兼顧雙方利益，並無顯失公平之處。且被告上開福利辦法已
    明文為上開記載，且被告每月將繳款單寄送會員時，該繳款
    單上亦有載明同一之內容，原告既自承係為黃楊秋菊申請加
    入被告機構成為會員，每月互助金由伊繳納，當對上開記載
    知之甚詳，要難諉為不知，而原告前亦未表示該規定有何顯
    失公平之處，迄至未繳費而喪失會員資格後方主張該規定為
    顯失公平而無效，顯違反誠信原則，不應准許。被告迄今尚
    未由會員大會通過解散，目前仍存續；原告主張兩造間終止
    契約之時日為110年5月10日，黃楊秋菊當時已非被告會員，
    另渠前已繳納互助金30餘萬元，並無意見；然該等款項已依
    福利辦法給予往生者，故無由退費；該條款並無顯失公平之
    處，且目前仍有會員繼續繳納會費，如認屬無效，豈非需歸
    還該等款項予所有會員。被告係經向內政部申請而設立，相
    關福利辦法亦經內政部同意，原告知悉繳納之互助金係給予
    往生者，且已繳納多年，何以現在才主張為無效，而該辦法
    既已記載明確，當無從主張無效並退費。再原告並非會員，
    與被告有會員關係者為黃楊秋菊本人，故姑不論黃楊秋菊之
    互助金是否為原告所繳納，此僅為原告與黃楊秋菊間之私人
    契約關係，與被告無涉，故原告並不因按月代繳黃楊秋菊之
    互助金而取得黃楊秋菊會員得對被告主張之會員權利，亦無
    從在未受委任之情況下，代黃楊秋菊行使渠會員權利，況黃
    楊秋菊並無權利可請求被告退還已繳納之互助金，已如前述
    ，則原告既非被告之會員，充其量僅為黃楊秋菊之受益人，
    且未受黃楊秋菊之委任，當無從以伊自己名義請求被告退還
    已繳納互助金，是原告所為本件請求為無理由等語，以資抗
    辯。並聲明：原告之訴駁回。
三、本院得心證之理由
（一）按所謂「當事人適格」，係指具體訴訟可為當事人之資格
      ，得受本案之判決而言。此種資格，稱為訴訟實施權或訴
      訟行為權。判斷當事人是否適格，應就該具體之訴訟，依
      當事人與特定訴訟標的之法律關係定之。一般而言，訴訟
      標的之主體通常為適格之當事人。雖非訴訟標的之主體，
      但就該訴訟標的之權利或法律關係有管理或處分權者，亦
      為適格之當事人。又在給付之訴，只須原告主張對被告有
      給付請求權者，其為原告之當事人適格即無欠缺（最高法
      院96年度台上字第1780號判決參照）。是本件給付之訴，
      僅原告主張對被告有請求權，原告之當事人即屬適格。查
      原告依被告繳款單等契約關係請求被告返還伊前已繳納之
      互助金，而被告之繳款書上確有載明原告為繳款人，則原
      告依此提起本訴，當事人並無不適格；至被告抗辯原告並
      非會員而無從請求返還前所繳納之款項等情，乃原告之請
      求有無理由，非屬當事人適格問題，是被告抗辯原告未受
      委任即無從提起本件訴訟云云，應屬無據，合先敘明。
（二）至原告主張被告之系爭福利辦法第壹條第6款約定乃定型
      化契約條款，對原告顯失公平之情，依民法第247條之1規
      定應屬無效，是依繳款書及兩造間契約約定，原告當可請
      求被告返還原告前已為會員黃楊秋菊所繳納之互助金共32
      萬3400元等情，則為被告所否認，且以上情置辯。是本件
      爭點，當為：（1）被告之系爭福利辦法中關於「本會每
      月15日前寄送收費單、會員（互助金）須於當月月底前繳
      款以維持會員資格，若遲延未繳至1個月以上，經催繳而
      仍未繳達1個月以上者，即喪失會員資格，不另通知，其
      所繳納之所有款項概不退還。」之條款（下稱系爭契約條
      款）是否為定型化契約條款？（2）該條款有無因違反民
      法第247條之1而無效之情形？原告據此請求被告返還前已
      繳納之互助金共32萬3400元，有無理由？
（三）按定型化契約係依照當事人一方預定用於同類契約之條款
      而訂定之契約（最高法院78年度台上字第2557號判決參照
      ）。查原告雖主張黃楊秋菊與被告間屬契約行為；然被告
      則辯稱為合同行為。按法律行為區分為單獨行為、契約行
      為、合同行為；單獨行為係當事人一方的意思表示即可成
      立之法律行為；契約行為係相對立的意思表示趨於一致而
      成立之法律行為；合同行為則係多數相同方向的意思表示
      趨於一致而成立之法律行為。契約行為的主要特徵為：須
      有兩個相反方向的意思表示、雙方意思表示趨於一致。合
      同行為的主要特徵則為：多數意思表示只有一個方向、多
      數意思表示經會商後趨於一致。經查，被告係於89年間即
      已設立，黃楊秋菊則係於97年10月14日始申請加入成為被
      告之會員，並未參與被告協會之設立，其後，亦未參與被
      告系爭福利辦法之修正，自與參與社團決議或設立社團之
      合同行為，並不相同。再者，被告協會之成立目的及主要
      業務，即為依據家庭互助福利辦法向會員收取互助金及發
      放慰助金，而會員加入被告協會及繳納互助金之主要目的
      ，亦係因為會員死亡後，家屬得以依據家庭互助福利辦法
      向被告領取慰助金，堪認黃楊秋菊與被告間具有兩個相反
      方向的意思表示，即繳納互助金及收取互助金、發放慰助
      金及領取慰助金，性質上應屬契約行為。故而，系爭福利
      辦法既確係被告所預先訂定，並用以與會員約定有關互助
      金及慰問金收付等之用，依上開說明，自屬定型化契約無
      訛，是被告辯稱黃楊秋菊加入被告協會應屬合同行為，系
      爭福利辦法並非契約性質之定型化契約條款，當無民法第
      247條之1規定之適用餘地云云，委非可採。準此，系爭福
      利辦法為被告所製作及擬定，權利義務自存在於被告與各
      會員之間而為契約關係甚明。
（四）再按，依照當事人一方預定用於同類契約之條款而訂定之
      契約，為左列各款之約定，按其情形顯失公平者，該部分
      約定無效：一、免除或減輕預定契約條款之當事人之責任
      者。二、加重他方當事人之責任者。三、使他方當事人拋
      棄權利或限制其行使權利者。四、其他於他方當事人有重
      大不利益者，民法第247條之1定有明文。經查，系爭福利
      辦法約定「被告於每月15日前寄送收費單、會員（互助金
      ）須於當月月底前繳款以維持會員資格，若遲延未繳至1
      個月以上，經催繳而仍未繳達1個月以上者，即喪失會員
      資格，不另通知，其所繳納之所有款項概不退還」等情，
      對照系爭福利辦法之其他約款，可見係因被告所為互助金
      及慰問金之收付，均涉及被告會員總人數即應繳納月費者
      及當月亡故者人數等之計算，如入會滿6個月以上亡故者
      ，則依系爭福利辦法「貳」之標準計算方式給付（互助金
      ，按以下應均為慰助金之意），其中第「貳」條約定「家
      庭互助福利之給付，係按「會員總人數減5%（預估滯收率
      ）乘87%（5%行政費、8%組長服務費）（再乘以會員入會
      時間不同、人數不同、給付不同%）＝互助金」（見本院卷
      第27頁，系爭福利辦法第貳條約定），亦即互助金（慰助
      金）之給付金額確係入會而繳納月費越久之亡故者，可領
      取之互助金（慰助金）確實越多，從而，可見系爭契約條
      款之約定當攸關被告之會員及當月繳款之人數，而涉及計
      算收取互助金及發放慰問金之計算及數額之多寡，且依會
      員入會之時間及已繳款金額之多寡而有所差異，並確已給
      予會員相當之繳納期限，自洵屬已權衡被告營運及會員權
      益之合理約定甚明。從而，系爭契約條款約定會員如未按
      期繳款而經催繳後仍未繳達1個月以上者，即喪失會員資
      格，且其所繳納之所有款項概不退還等情，當無免除或減
      輕被告之責、加重原告之責、使原告拋棄權利或限制原告
      行使權利及對於原告有重大不利益等情甚明。蓋以被告之
      會員所繳納之會費等款項既依系爭福利辦法係約明作為亡
      故者之互助金給付款項，且原告對此亦知之甚詳，乃為原
      告所不爭，自堪認被告辯稱被告會員所繳納之款項業已用
      於上開亡故者之互助金給付，並無歸還因未繳款致喪失會
      員資料之會員之餘地等語，應屬有據，復原告猶仍主張系
      爭契約條款之約定有顯失公平之情形，然未能舉證以證其
      說，當非可採。
（五）另查，原告主張被告有收取原告所繳納會員黃楊秋菊之月
      費等款項，雖為被告所不爭，是原告主張伊已陸續為黃楊
      秋菊繳納至黃楊秋菊喪失會員資格之日止之月費等共計32
      萬3400元等語，固堪認屬實。然而，依系爭福利辦法之約
      定，互助金即月費之繳納義務人為被告之會員，而本件契
      約之會員乃為黃楊秋菊，並非原告，此為兩造所不爭，並
      有原告所提伊母黃楊秋菊之會員證可參（見本院卷第25頁
      ），準此，被告協會之月費繳納義務人既為會員黃楊秋菊
      ，原告係基於伊與黃楊秋菊間之約定，代黃楊秋菊繳納每
      月之月費予被告，則兩造間系爭福利辦法等契約關係之當
      事人應為會員黃楊秋菊及被告無疑，質言之，即便審認系
      爭福利辦法之上開契約條款有顯失公平之處而為無效，而
      被告固因原告代黃楊秋菊繳納月費獲有利益，惟因系爭福
      利辦法第壹條第6款上開約定而喪失會員資格且無法取回
      前所繳納之所有款項之受損人既應為會員黃楊秋菊，因黃
      楊秋菊始為應繳納月費之義務人，而非原告，原告僅係代
      黃楊秋菊繳納，嗣繳納後得再依伊與黃楊秋菊間之內部關
      係向黃楊秋菊請求，從而，縱便系爭契約條款為無效，而
      被告乃有受領月費等款項之利益，惟原告既非權利受損之
      會員，自不得依被告與會員黃楊秋菊間之契約關係請求被
      告返還之。
四、綜上所述，原告依系爭福利辦法等契約關係及民法第247條
    之1之規定，請求被告返還伊前為被告會員黃楊秋菊所繳納
    之月費等款項共32萬3400元並加計法定遲延利息，為無理由
    ，應予駁回。
五、本件事證已臻明確，兩造其餘攻擊、防禦方法及所提出之各
    項證據資料，經審酌後，均與判決結果不生影響，爰不逐一
    論述，附此敘明。
六、訴訟費用負擔之依據：民事訴訟法第78條。
中　　華　　民　　國　　110 　年　　11　　月　　17　　日
                      臺灣臺中地方法院臺中簡易庭
                                  法　官　許惠瑜
以上為正本係照原本作成。
如不服本判決，應於送達後20日內，向本院提出上訴狀並表明上
訴理由，如於本判決宣示後送達前提起上訴者，應於判決送達後
20日內補提上訴理由書（須附繕本）。如委任律師提起上訴者，
應一併繳納上訴審裁判費。
中　　華　　民　　國　　110 　年　　11　　月　　17　　日
                                  書記官  許千士